最　高　行　政　法　院　判　決　　　　　　　　　　九十一年度判字第九八九號
　　原　　　告　奇美實業股份有限公司
　　代　表　人　甲○○
　　訴訟代理人　蔡清河　律師
　　被　　　告　內政部
　　代　表　人　張博雅
右當事人間因有關土地徵收事件，原告不服中華民國八十七年十月二十三日行政院台
八十七訴字第五二二三三號再訴願決定，提起行政訴訟。本院判決如左：
　　主  文
原告之訴駁回。
訴訟費用由原告負擔。
　　事  實
緣本件需用土地人交通部臺灣區國道新建工程局（下稱國工局）為興建第二高速公路
後續計畫白河新化（善化鎮○○○鄉○路段工程，需用坐落臺南縣善化茄拔段二小段
九地號內等一八三筆土地，面積一八．六二九四七七公頃，乃檢附徵收土地計畫書及
圖等有關資料，由交通部報經被告以民國八十六年四月一日台內地字第八六○三五二
二號函核准徵收及附帶徵收其土地改良物，交由臺南縣政府以八十六年四月二十四日
八六府地用字第○六六七五一號公告，並函知各土地所有權人。原告以系爭路段工程
變更不符公民投票之決定，且其臨南一七八縣道營運出入口被封閉，又對於系爭週邊
土地之整地、排水管架及道路設施均未補償云云，向臺灣省政府提起訴願。經該府依
訴願管轄規定，將徵收部分移由被告訴願決定，經駁回後，原告復提起再訴願，亦遭
決定駁回，遂提起行政訴訟。茲摘敘兩造訴辯意旨如次：
原告起訴意旨略謂：查國工局於八十五年九月三十日以八十五規字第一七○五三號呈
報交通部鑒核之公文中，主旨明確揭示系爭規劃路線東移距離天后宮八百公尺，其中
另記載以台南縣政府八十五年六月十日民行字第九八一四○號公民投票公告為依據。
該次公民投票之公告乙路線係記載「距離茄拔天后宮八○○公尺」，公民投票結果即
採取此路線，國工局所展示五千分之一工程圖東移距離僅六九六．九六公尺，不符民
意要求，卻於該函主旨記載東移八百公尺，與所憑依據資料不符，欺瞞百姓不懂比例
尺，主管交通部亦不察，而核准該路線變更案，國工局此舉造成原告今日權益受損。
再訴願決定謂：「以本件據交通部八十六年八月二日交總八十六（一）字第八六○○
五三三九號函，略以台南縣政府辦理『公民投票』公告文中，所謂『（一）原規劃路
線簡稱甲設計路線（距離茄拔地區天后宮一七○公尺），（二）地方建議路線簡稱乙
設計路線（距離茄拔地區天后宮八○○公尺）。』係沿用以往歷次協調會中之簡稱代
用語予以補助說明，俾民眾易於辨識，實際仍以同時公告周知之五千分之一路線圖為
準。原告所提之距離實測圖，指天后宮至第二高速公路西側邊界之垂直距離計算僅約
六九二至六九七公尺，然若以天后宮中心點至第二高速公路路權中心線或東側邊界垂
直距離計算，則約七六○—八○○公尺，足見本路段在高速公路設計準則嚴格規範下
，已儘力遵照當地多數民意及地方政府之意見辦理。況為免該路段路線爭議問題複雜
化，在多次協調會中，國工局即言明路線東移之三項原則：（一）東移路線不得影響
前後（官田鄉、新市鄉）工程用地。（二）善化交流道以設在善化鎮與山上鄉交界為
原則，以保留善化交流道名稱。（三）善化收費站位置應維持在原設計台糖土地上。
故以工程技術研析，乙路線確為路線東移之最大限度，國工局並未違反『公民投票』
之決定．．．」云云。但國工局所展示五千分之一路線圖不能清楚標示東移距離，已
有不當，且公民投票公報中原規劃路線之「距離茄拔天后宮一七○公尺」，亦為天后
宮東側凸點至原規劃路線西側距離，即原規劃路線距離之計算起迄點，並非以天后宮
中心點至規劃路線路權中心線或東側，倘以同樣方法測量，則定案之路線，由天后宮
東側凸點至定案路線西側之距離僅六九二至六九七公尺。國工局及原決定書卻以起迄
點不同「天后宮中心點至定案路線路權中心或東側邊界」，計算出七六○至八○○公
尺，卻未說明何以計算距離之基準點前後可以不同，其疏失彰然甚明。再就國工局所
展示五千分之一路線圖而言，測量中華顧問公司所規劃之變更路段，北起237＋100公
里南至242＋000公里，曲率半徑依序為四百公尺、四百公尺、七百五十公尺。按交通
部出版「公路路線設計規範」：第一級公路在丘陵區之最低設計速率每小時一百公里
，依超商值（ｅ）不同，該設計速率之平曲線最小半徑三百六十公尺至四百四十公尺
間。故所為變更之規劃路線只要移動變更路段起迄點維持五公里長度，仍具備再往東
移之彈性空間。故國工局國工局八六規字第○五五五○號函覆原告之說明第四項：「
八十三年二月一日研究路線，係參考．．．之決議，由顧問公司在符合高速公路設計
標準之原則，考慮善化交流道區位暨二高前後路段之銜接，再配合地形地物審慎研選
．．．」顯未盡詳實。按國家因交通事業需要，得依土地法之規定徵收私有土地，固
為土地法第二百零八條第二款所規定，然依同法條但書規定，徵收之範圍，應以事業
所必需者為限。且土地法施行法第四十九條規定：「徵收土地，於不妨礙徵收目的之
範圍內，應就損失最少之地方為之．．．」因此徵收機關之徵收處分，應受土地之利
用確係「適正且合理」，且其徵用係「必要且相當」等比例原則之限制。本件南二高
善化路段倘依公民投票之乙路線通過，係沿曾文溪支流而行，通過原告所有善化廠之
工業用地及農地之東緣，對於原告已開發及設備之善化廠將得以保持完整性，損害並
不大。倘依本件徵收土地之路線，則原告之善化廠將被分割，未能繼續從事生產製造
，需作大規模開發調整作業，時間、金錢、人力耗費不貲，應可預料。且原告之土地
被一分為二，東側部分更形成小格局之畸零地，因而未能整體利用，權益之受損至鉅
，並非單以拆遷補償費所能彌補，揆諸前開比例原則，國工局實應另行選擇損害較小
之規劃路線，原處分顯有違土地法第二百零八條但書及土地法施行法第四十九條之規
定。又按「土地改良物被徵收時，其應受之補償費，由該管市、縣地政機關會同有關
機關估定之。」「被徵收土地之農作改良物，如被徵收時與其孳息成熟時期相距在一
年以內者，其應受補償之價值，應按成熟之孳息估定之；其被徵收時其孳息成熟時期
相距超過一年者，應依其種植、培育費用，並參酌現值估定之。」「因徵收土地致其
改良物遷移時，應給以相當遷移費。」「因土地一部分之徵收而其改良物須全部遷移
者，該改良物所有權人得請求給以全部之遷移費。」為土地法第二百四十一條、第二
百四十二條、第二百四十四條及第二百四十五條所規定。臺南縣政府固於八十六年四
月三十日、六月三日分別派員前往原告被徵收土地查估地上物（包括土地改良物及農
作改良物），然查估人員竟無視於原告在被徵收土地所設善化廠等地上物之存在，更
將原告分別於八十六年四月三十日、六月三日、七月十日及九月三日所提建廠開發施
工受損資料置之不理。先於八十六年九月十八日以八六府地用字第一六二六三七號函
知原告，徵收補償茄拔二小段六四七號地上農林作物，金額新臺幣一萬五千零四十六
元，業經原告於八十六年十月六日提出異議及訴願。嗣又以八十七年二月二十五日八
七府地用字第三○六○三號函知原告徵收補償地上建築改良物三十二萬五千五百元及
地上物八百六十萬七千元，亦經原告於八十七年三月二十五日提起異議及訴願，至今
懸而未決。原告於前揭被徵收土地上設置善化廠，該廠所在基地雖僅部分土地被徵收
，卻因此導致全廠有遷搬之必要，而一切設施工程有配置圖乙紙、消防管配置圖及深
井位置配電圖乙紙、道路及排水溝系統設計圖乙紙、管架基礎平面圖乙紙及善化廠地
七十八年開發建廠停工暫緩各項工程支付憑證資料明細影本七十三紙為證，其中有支
付憑證之設施工程有四十三項，合計價值即達二千四百一十七萬七千二百九十五元，
以上僅是土地改良物損害之粗估，尚未包括廠地所有設施搬遷之估計，益見本件處分
侵害原告之權益至鉅。綜上所陳，國工局之路線規劃先後反覆，失信於民，被告之核
准土地徵收函文顯違法不當，影響原告財產權利甚鉅，請撤銷該土地徵收處分等語。
被告答辯意旨略謂：按國家因交通事業需要，得徵收私有土地，為土地法第二百零八
條第二款所明定。本案國工局為興建第二高速公路後續計畫白河新化段（善化鎮、山
上鄉）工程需要，乃依據土地法第二百二十二條、第二百二十四條規定，申請徵收台
南縣善化鎮○○段○○段九地號內等一八三筆土地，並一併徵收其土地改良物，經被
告以八十六年四月一日台內地字第八六○三五二二號函核准徵收，並經台灣省政府八
十六年四月二日八六府地二字第二七三六九號函轉台南縣政府依土地法第二百二十七
條等規定辦理徵收公告及發放補償費，於法並無不合。至原告訴稱公民投票之公告乙
路線係記載距離茄拔天后宮八○○公尺，國工局所展示五千分之一工程圖東移距離僅
六九六．九六公尺，不符民意要求云云，核屬工程規劃事項，為另一事件。所訴地上
物補償費查估金額偏低乙節，前經原告提起行政訴訟，經行政法院八十七年度裁字第
六一八號裁定駁回，原告又提起再審之訴審理中。綜上，本案原告之訴為無理由，請
予駁回等語。
　　理  由
本件徵收處分係在土地徵收條例公布施行之前，自應適用當時有效之土地法相關規定
，合先說明。次按國家因交通事業之需要，得徵收私有土地，為土地法第二百零八條
第二款所明定。本件需用土地人國工局為興建第二高速公路後續計畫白河新化（善化
鎮○○○鄉○路段工程，需用坐落臺南縣善化茄拔段二小段九地號內等一八三筆土地
，面積一八．六二九四七七公頃，乃檢附徵收土地計畫書及圖等有關資料，由交通部
報經被告以八十六年四月一日台內地字第八六○三五二二號函核准徵收及附帶徵收其
土地改良物，交由臺南縣政府以八十六年四月二十四日八六府地用字第○六六七五一
號公告（僅就土地徵收部分公告），並函知各土地所有權人。原告就徵收部分循序提
起行政訴訟（補償費部分另經本院八十七年度裁字第六一八號裁定駁回），主張如事
實欄之記載。經查，據交通部八十六年八月二日交總八十六（一）字第八六○○五三
三九號函略謂：「說明：．．．二、查第二高速公路後續計畫白河新化（善化鎮○○
路線，自八十二年三月起，茄拔地區民眾即多次陳情路線東移，經本部台灣省國道新
建工程局（以下簡稱國工局）多次溝通協調，均無法取得共識。迄至八十四年十二月
二十一日國工局假善化鎮公所召開『第二高速公路台南縣善化鎮路段設計說明會』，
．．．會中台南縣政府建請國工局與相關單位儘速針對『原設計路線』及『依八十三
年二月一日台南縣議會結論之路線』至現地進行路權樁測設作業，確實查明通過土地
之相關資料，再由地方就該兩路線取得共識後檢送國工局參辦。爾後，國工局隨即依
會議結論會同各相關單位赴現地辦理路權樁測設（奇美實業股份有限公司之土地當時
亦訂有路權樁），並由該轄區新化地政事務所辦理地籍分割作業，據以查明該兩路線
方案通過土地之相關資料，分別以八十五年四月六日國工局八五地字第○六四三八號
及八十五年五月二十九日國工局八五規字第○九七五八號函檢送『原規劃路線』、『
地方建議路線』通過土地之相關資料，及五千分之一路線圖五份暨簡略圖乙張予臺灣
縣政府。該府於八十五年六月三十日辦理地方意願調查投票，並以八十五年七月三日
八五府地用地字第一一三四三一號函送投票結果，同意甲路線二一五票，同意乙路線
六一三票。經國工局以八十五年七月廿六日國工局八五規字第一三○九○號函復該府
略以：『二高白河新化段善化鎮路段前已奉核，路線之變動均需依行政程序再重新陳
報核定。本路段投票結果尚請貴府就地方主管機關立場表示意見，據以辦理。』台南
縣政府以八十五年八月廿八日八五府地用字第一四九五六七號函復略以：『本案路線
既經善化鎮茄拔地區投票結果採取乙路線（距天后宮八○○公尺），仍請貴局依該乙
路線設計為宜』。三、．．．國工局以八十五年九月二十日國工局八五規字第一七○
五三號函報由本部以八十五年十月三十日交路八十五字第○四四○八八號，同意該路
段改採地方建議路線，及修正原核定之五千分之一路線圖後，續依土地法第二百零八
條規定．．．報經．．．核准徵收．．．故本案本部國工局於台南縣政府協調取得地
方共識後，依法定程序陳報徵收作業，．．．無違反奇美實業股份有限公司所稱『公
民投票』之決定。國工局於八十四年十二月廿一日在台南縣善化鎮公所召開『第二高
速公路台南善化鎮路段設計說明會』結論，所指『依八十三年二月一日台南縣議會結
論之研究路線（即綠色研究路線）』，與台南縣政府據以辦理投票，及目前奉准徵收
之路線均為相同，自始至終未曾改變。該五千分之一路線圖不唯在八十四年十二月二
十一日在會議當時曾公開說明。嗣後，台南縣政府為辦理投票，亦曾以八十五年六月
十日八五府民行字第九八一四○號公告張貼，供公眾公開閱覽。至於台南縣政府辦理
『公民投票』公告文中，所謂『（一）原規劃路線簡稱甲設計路線（距離茄拔地區天
后宮一七○公尺），（二）地方建議路線簡稱乙設計路線（距離茄拔地區天后宮八○
○公尺）。』係沿用以往歷次協調會中之簡稱代用語予以補助說明，俾民眾易於辨識
，實際仍以同時公告周知之五千分之一路線圖為準。．．．奇美實業股份有限公司所
提送之距離實測圖，指天后宮至第二高速公路西側邊界之垂直距離計算僅約六九二—
六九七公尺，惟若以天后宮中心點至第二高速公路路權中心線或東側邊界垂直距離計
算，則約七六○—八○○公尺，足見本路段在高速公路設計準則嚴格規範下，已儘量
遵照當地多數民意及地方政府之意見辦理。．．．況為免該路段路線爭議問題複雜化
，在多次協調會中，國工局即言明路線東移之三項原則：（一）東移路線不得影響前
後（官田鄉、新市鄉）工程用地。（二）善化交流道以設在善化鎮與山上鄉交界為原
則，以保留善化交流道名稱。（三）善化收費站位置應維持在原設計台糖土地上。故
以工程技術研析，乙路線確為路線東移之最大限度。另該公司所提出入口被封閉乙節
，經查該路段高速公路兩側均留設鄰接農路，並以箱涵連通，一七八縣道亦已配合留
設開口以供進出；其剩餘土地亦可利用南一二九鄉道進出，並無所稱出入口被封閉之
情事。．．．」所述情形與原處分卷附相關資料相符。是所謂「距離茄拔地區天后宮
八○○公尺」路線，係台南縣政府辦理投票公告所加，使民眾易於辨識，其實際位置
，係以該公告所附五千分之一路線圖為準。是投票結果所採路線應指路線圖所繪「地
方建議路線」，被告核准徵收土地與該路線圖之「地方建議路線」並無不同，難謂違
反投票結果。且所謂距離八百公尺，應係指約略距離，此參台南縣議會八十四年二月
廿四日決議建請國工局以沿曾文溪支流，由天后宮向東約八○○公尺之路廊（徵收路
線即在曾文溪支流旁）即明。而天后宮至第二高速公路西側邊界之垂直距離計算雖僅
約六九二—六九七公尺，惟若以天后宮中心點至第二高速公路路權中心線或東側邊界
垂直距離計算，則約七六○—八○○公尺，該路線以「距離茄拔地區天后宮八○○公
尺」稱之，亦合情理，自難以此認定徵收內容與投票結果不符。況徵收路線之規劃，
不以被徵收地區居民投票同意為要件，縱稍有差異，亦不影響徵收之適正及合理性，
自難據以指徵收處分違法。另原告主張國工局所展示五千分之一路線圖，中華顧問公
司所規劃之變更路段，北起237+100公里南至242+000公里，曲率半徑依序為四百公尺
、四百公尺、七百五十公尺。依交通部出版「公路路線設計規範」：第一級公路在丘
陵區之最低設計速率每小時一百公里，依超商值（ｅ）不同，該設計速率之平曲線最
小半徑三百六十公尺至四百四十公尺間。故所為變更之規劃路線只要移動變更路段起
迄點維持五公里長度，仍具備再往東移之彈性空間云云，係其一己之見。該路線係經
專業人員（中華顧問公司）參酌當地多數民意、地方政府之意見及高速公路設計準則
暨路線東移三項原則為規劃，有其技術考量，尚難認本件徵收違反土地法第二百零八
條但書及其施行法第四十九條規定。至原告是否因本件徵收，工廠須遷移受有損失，
應否補償？系爭土地地上物補償是否不足，均係另案問題。綜上所述，被告核准本件
徵收，揆諸揭規定，並無違誤，一再訴願決定，遞予維持，俱無不合。原告起訴意旨
，非有理由，應駁回其訴。
據上論結，本件原告之訴為無理由，爰依行政訴訟法施行法第二條、行政訴訟法第九
十八條第三項前段，判決如主文。
中　　華　　民　　國　　九十一　　　年　　　六　　　　月　　  十四　　　日
                    最 高 行 政 法 院  第 一 庭
                                審 判 長 法  官　　　黃　綠　星
                                         法  官      高  啟  燦
                                         法  官　　　蔡　進　田
                                         法  官　　　黃　璽　君
                                         法  官　　　廖　宏　明
右  正  本  證  明  與  原  本  無  異
　　　　　　　　　　　　　　　　　　　　 法院書記官　邱  彰  德
中　　華　　民　　國　　九十一　　　年　　　六　　　　月　　　十七　　　日
